【裁判字號】    99,勞訴,91
【裁判日期】    990629
【裁判案由】    給付獎金
【裁判全文】
臺灣臺北地方法院民事判決              99年度勞訴字第91號
原      告  戊○○
訴訟代理人  陳明正律師
被      告  財裕證券投資顧問股份有限公司
法定代理人  乙○○
訴訟代理人  丙○○
            甲○○
上列當事人間請求給付獎金事件，經本院於民國99年6月15日言
詞辯論終結，判決如下：
    主      文
原告之訴及假執行之聲請均駁回。
訴訟費用由原告負擔。
    事實及理由
一、原告主張：原告於民國96年4月16日與被告簽訂工作契約書
    （以下簡稱契約書），在被告公司擔任分析師乙職，約定擔
    任分析師期間除薪資外尚有業績獎金，每月月績達新資新臺
    幣（下同）300萬以上，可分得40％獎金，300萬以下則可分
    30％獎金，被告對應分得之獎金得先扣除6％為履約獎金。
    嗣原告於97年7月20日經主管丁○○同意而離職，詎被告扣
    除履約獎金共計83萬2434元未付，原告屢以電話向被告催討
    均不獲置理，爰依兩造間分析師工作協議書（以下簡稱協議
    書）約定，請求被告返還自96年4月16日起至97年4月止所預
    先扣除之履約獎金，並聲明：（一）被告應給付原告83萬
    2434元，及自支付命令送達翌日起至清償日止，按年息5％
    計算之利息。（二）願供擔保以代釋明，請准宣告假執行。
二、被告則以：原告於96年4月16日與被告簽訂契約書、協議書
    ，擔任證券分析師，約定工作期間為96年7月9日至99年7月8
    日止，原告竟未經被告同意而於97年7月20日擅自離職，並
    於約定工作期間內，逕赴與被告經營同類業務之乾景證券投
    資顧問股份有限公司（以下簡稱乾景公司）擔任相同職務，
    違反競業禁止義務。依協議書第2條約定，原告於合約期間
    如有違約離職情事，則無領取獎金之權利。今原告違約提前
    離職，原告依該約定自無領取權。原告雖主張係因個人身體
    健康不適因素始申請離職，然原告旋至乾景公司擔任分析師
    ，即知此為搪塞之理由，且原告主管丁○○亦未同意離職申
    請，復因原告違反契約書之約定，未對其所屬投顧會員客戶
    繼續提供服務，客戶紛紛要求退還入會費，已退費金額共計
    141萬7915元，造成被告損失，且原告已預領被告發給之獎
    金，卻違約未對其所屬會員客戶繼續提供服務，依民法第
    179條之規定，其所獲得之不當得利金額總共為126萬5696元
    ，亦應返還，故原告請求無理由等語，並聲明：１、原告之
    訴及假執行之聲請均駁回。２、如受不利判決，願供擔保請
    准宣告免為假執行。
三、經本院與兩造整理本件不爭執與爭執事項如下（見本院卷第
    1頁及背面、第10頁及背面、第13頁背面）：
（一）不爭執部分：
  １、原告於96年4月16日與被告簽訂契約書、協議書，約定自
      96年5月1日起至99年7月8日期間受僱被告公司，擔任分析
      師職務。
  ２、兩造間協議書約定：
 （1）第1條第2項約定：以收入淨額所計算之業績獎金，未達
      300萬元計算30％、300萬元（含）以上計算40％。
 （2）第1條第3項約定：每月結算後收入淨值之利得（正值）兩
      造應依本條第2項比例核算業績獎金，當月業績獎金按服
      務會員月份，扣除第2條第1項約定之履約獎金後，分月核
      發予原告（第1個月核發獎金50％、第2個月核發獎金25％
      、第3個月核發獎金25％）。
 （3）第2條第1項約定：若收入淨額為正數，應自第1條第2項約
      定之當月業績獎金中提列20％，作為履約獎金，提列至
      500萬元時不再提列；合約期滿時，被告應結算履約獎金
      金額，並於合約期滿6個月後全額無息發放已提列之履約
      獎金；惟原告於合約期間如有違約離職情事，被告無領取
      權利。
  ３、被告確實扣留原告83萬2434元之履約獎金，故若原告主張
      有理由，被告應給付原告83萬2434元；若被告抗辯原告有
      協議書第2條第1項後段：「原告於合約期間如有違約離職
      情事，原告無領取權利」所規定之違約離職情事有理由，
      則原告不得領取83萬2434元履約獎金。
  ４、原告於97年7月20日自被告公司離職後，至乾景公司擔任
      分析師職務。
（二）爭執部分：原告於97年7月20日自被告公司離職，是否有
      協議書、契約書規定之違約離職情事，以致原告依協議書
      第2條第1項後段不得領取83萬2434元履約獎金？
四、得心證之理由：
（一）按兩造間協議書第2條第1項「履約獎金」之約定如下：「
      若收入淨額為正數，應自第1條第2項約定之當月業績獎金
      中提列20％，作為履約獎金，提列至500萬元整時不再提
      列；合約期滿時，甲方（指被告）應結算履約獎金金額，
      並於合約期滿6個月後全額無息發放已提列之履約獎金；
      惟乙方（指原告）於合約期間如有違約離職情事，乙方無
      領取權利」，又按契約書第壹之「合約期間」第1條約定
      ：「本約自雙方完成簽署後生效，自96年7月9日起至99年
      7月8日止」，第貳之「一般條款」第4條約定：「合約期
      間未經甲方同意，乙方不得擅離職守，或提前解約」，有
      協議書（見本院98年度審勞訴字第268號卷第34頁）、契
      約書（見同上審卷第35頁）在卷可稽，原告亦不爭執若有
      協議書第2條第1項後段所定違約離職之情事者，則無領取
      83萬2434元履約獎金之權利，已如前述。故依兩造間契約
      約定之內容可知，上開工作契約係屬定期契約，工作期間
      未滿前，非經被告同意，原告不得提前解約離職，若未經
      被告同意而於期限屆滿前離職，原告喪失領取履約獎金之
      權利。
（二）再按當事人主張有利於己之事實者，就其事實有舉證之責
      任，民事訴訟法第277條前段定有明文。又按「民事訴訟
      如係由原告主張權利者，應先由原告負舉證之責，若原告
      先不能舉證，以證實自己主張之事實為真實，則被告就其
      抗辯事實即令不能舉證，或其所舉證據尚有疵累，亦應駁
      回原告之請求」、「各當事人就其所主張有利於己之事實
      ，均應負舉證之責，故一方已有適當之證明者，相對人欲
      否認其主張，即不得不更舉反證」，最高法院74年度臺上
      字第913號裁判、19年上字第2345號判例可資參照。原告
      主張其於97年7月20日離職乙節業經主管丁○○同意云云
      ，無非係以證人丁○○之證述，及原告於97年7月15日與
      丁○○之對話譯文為據，然查：
  １、證人丁○○於本院審理中證稱：渠曾在被告公司業務部門
      擔任主管，業務部門係證券投顧分析師在電視上負責介紹
      股票給會員，原告當時擔任部門分析師，渠係原告主管。
      原告於97年6月底左右提出離職申請，有提出離職申請書
      ，渠不同意原告離職，因兩造間有定期契約，而當時契約
      期限未屆滿，且原告在被告公司的業績很好。渠與原告會
      談多次，都勸原告不要離職，原告表示身體不適，又要上
      節目，家人也反對，渠遂建議既然身體不舒服，可改用留
      職停薪方式休養，或不上節目，原告都不同意，說他不想
      做，要求被告提供離職證明。原告所提供97年7月15日對
      話內容只是其中1次，內容大致實在，渠等在此之前已多
      次討論，渠都不同意原告離職，且原告離職不合常理，因
      為是在業績最好時提出。但因原告執意辦離職，渠於7月
      15日與原告對話內容主要向原告表示，因其尚有客戶及會
      員還在服務階段，若原告馬上在7月時離職，會造成其他
      客戶權益受損，客戶申訴會影響被告公司權益，渠與原告
      溝通，若一定要離職，不要立即馬上生效，而是過一段時
      間等客戶服務到一段落，例如轉給其他分析師，或客戶與
      公司之合約到期，原告再離職比較不會有糾紛，渠從未同
      意馬上開離職證明給原告，而是與原告協議到第2年2月客
      戶服務告一段落時，才可能開離職證明。原告要求之日期
      為7月20日，渠建議原告當天開始可以不用上節目，但後
      續客戶服務還是要做，故原告還是掛被告公司名下的分析
      師，與公會登錄資料一致。至於獎金領取方式，正常分析
      師是當月份獎金分後續3個月發放，比例為50％、25％、
      25％，但為免複雜，渠同意讓原告依服務客戶之會期是否
      屆滿，按月1次給付已實現該客戶之獎金。對話譯文中可
      見原告是在套渠的話，原告自己說離職程序算是完整，渠
      雖回答「7月20日」，但意思是雙方的手續以7月20日為準
      ，原告的節目就做到這時，渠有跟原告表示要開離職證明
      的話，是開到第2年的2月底，也就是那時才會拿離職證明
      給原告，並未同意原告可於月20日離職等語（見本院卷第
      12頁背面、第13頁），證人丁○○並於原告之離職申請書
      上載明「不同意離職」，有申請日期為97年6月23日之離
      職申請書附卷可稽（見同上審卷第57頁），是以原告主張
      其於契約書期間屆滿前申請提前離職，業經主管丁○○同
      意云云，委無足取。
  ２、原告雖主張證人丁○○於97年7月15日在辦公室之對話譯
      文曾提及：「就是到7月20日」、「你（指原告）的離職
      程序是到7月20日」等語，表示丁○○已同意原告離職云
      云，惟證人丁○○否認上言係表示同意原告離職，已如前
      述。再查，綜觀原告所提97年7月15日其與丁○○之對話
      內容略以：
      丁○○：那就是我們昨天大家在講這個，就我後來想了一
              下直接每個月撥給你對你最有利啊！就可以注意
              的到，第1條是原工作契約變成不定期的嘛。因
              為是變成你現在還要持續服務不是嘛。...
      ....
      丁○○：你現在手上有幾個VIP客戶？還有聯絡？
      原  告：我不知道，我都是透過理專來聯絡的。
      ....
      丁○○：到2月底結束的話大概有200多個，然後後面還沒
              有結束的還有，3月份到期的，大部分都到2月底
              ，2月那我們就把他定2月底到2月底之後，離職
              證明我們就開2月底，這樣就可以兜的起來。
      原  告：離職證明要開到2月底？
      丁○○：對。
      ....
      丁○○：因為我前提我最主要是把客戶帶完。
      原  告：嗯。
      丁○○：就是不要去，維護客戶的權益可是問題是因為你
              要發這個訊息出去，必須要有這張牌照。
      原  告：客戶，可是我覺得基本上客戶的權益他只要是能
              夠找到我或者是確定訊息是我發的那就OK啦。
      丁○○：這個是沒有錯，可是問題是我覺得今天我必須要
              站在保護公司的立場和保護他們的立場，今天如
              果說這個客戶有爭議或幹嘛，他直接去金管會那
              邊或去公會那邊查下來的部分，我怎麼去掛在那
              個。他一查下來，戊○○（指原告）不是員工，
              對啊，這個最後還是公司還是要出面。
      ....
      原  告：那我，我事後想想我也是覺得是說，如果公司執
              意要我把牌掛在這邊，其實是跟我當初留職停薪
              是沒有差別的，而且再加上2月底我才能夠拿到
              離職證明，那我這個手續有沒有辦完整，沒有辦
              法去佐證嘛。
      ....
      原  告：因為我我如果是離職程序如果已經辦完整的話，
              那基本上是應該不能再有薪資進來了，這是完全
              完全不合法的啊。
      丁○○：你說離職程序辦完整？
      原  告：對，我剛剛是強調是說我是不是...
      丁○○：所以這個變成是不定期的啊，變成是不定期的你
              如果說，我們就變成不定期的，啊不定期的狀況
              我還是可以撥給你啊。
      原  告：如果說是不定期的狀況的話，變成我還是公司的
              員工啊，就是沒有我變成是完全沒有辦離職啊，
              所以我才會一直想說為什麼我離職證明書要這麼
              晚才能給我啊。
      ....
      丁○○：所以我跟你說你的公會的那個執照你一定要跟著
              你的離職書跑，啊我這樣兜不起來啊。
      原  告：那如果說我會員全部都不要，我獎金也全部都不
              要，那可以給我離職證明嗎？
      丁○○：不行。
      （以上見本院卷第28至32頁、第34頁）
      由上開對話內容可知，原告與證人丁○○討論主要議題係
      針對原告獎金領取及後續會員服務問題，證人丁○○多次
      表示為顧及會員與被告公司權益，至多同意原告於會員期
      限屆滿後之2月底左右離職，故無法當即開立離職證明書
      予原告等情明確，是原告以此譯文佐證其離職申請業經被
      告公司同意，亦屬無據。
（三）原告違反契約書第壹之「合約期間」第1條工作期間、第
      貳之「一般條款」第4條之約定，未經原告同意提前離職
      ，其於本院中並自承於7月20日離職後，旋於同年8月1日
      前往乾景公司任職等語（見本院卷第10頁背面），並有乾
      景公司客戶劉祐溥之入會單、收據及匯款明細（見同上審
      卷第44、45頁）、原告在乾景公司之績效表（見同上審卷
      第47頁）附卷可憑，原告自係違約在先，則依協議書第2
      條第1項後段約定，原告既有違約離職情事，要無獎金領
      取權利可言。
五、綜上所述，原告違反契約書約定於工作期間屆滿前提前離職
    ，則依協議書第2條第1項後段規定，自無權領取獎金，故原
    告請求被告給付獎金83萬2434元，及自支付命令送達翌日起
    至清償日止，按年息5％計算之利息，洵屬無據，應予駁回
    。原告之訴既經駁回，則其假執行之聲請即失所附麗，併駁
    回之。
六、本案事證已臻明確，兩造其餘主張、陳述及所提之證據，經
    本院審酌後，認與判決結果不生影響，爰不一一論述，附此
    敘明。
七、據上結論，原告之訴為無理由，依民事訴訟法第78條，判決
    如主文。
中    華    民    國    99    年    6     月    29    日
                  勞工法庭    法  官  孫正華
以上正本係照原本作成。
如對本判決上訴，須於判決送達後20日內向本院提出上訴狀。
中    華    民    國    99    年    6     月    29    日
                              書記官  林秀娥

司法院資訊處製作；財團法人民間司法改革基金會備份。
